臺灣高等法院刑事判決　　　　　　　　96年度上易字第1774號
上　訴　人　臺灣臺北地方法院檢察署檢察官
被　　　告　丙○○
上列上訴人因被告詐欺案件，不服臺灣臺北地方法院96年度易字
第803號，中華民國96年6月29日第一審判決（起訴案號：臺灣臺
北地方法院檢察署95年度偵字第26053 號，併辦案號：臺灣臺中
地方法院檢察署96年度偵字第7010號），提起上訴，本院判決如
下：
    主  文
原判決撤銷。
丙○○幫助共同意圖為自己不法之所有，以詐術使人將本人之物
交付，處有期徒刑參月，如易科罰金，以新臺幣壹仟元折算壹日
；減為有期徒刑壹月拾伍日，如易科罰金，以新臺幣壹仟元折算
壹日。
    事  實
一、丙○○雖可預見將自己之金融帳戶提供他人使用，可能幫助
    他人從事財產犯罪，仍基於縱有人以其金融帳戶實施詐欺犯
    罪亦不違背其本意之幫助故意單一犯意，於民國95年10月初
    之某日（起訴書誤載為95年10月11日），在臺北縣新店市七
    張捷運站出口，將其所開設之兆豐國際商業銀行新店分行（
    下稱兆豐銀行）00000000000號帳戶、臺灣郵政股份有限公
    司新店郵局（下稱新店郵局）00000000000000號帳戶、中國
    信託商業銀行新店分行（下稱中國信託銀行）000000000000
    號帳戶之存摺、提款卡及密碼，交付予真實姓名年籍不詳綽
    號「小筑」之成年女子，供該女子所屬詐欺集團使用。該犯
    罪集團於取得上開帳戶存摺、提款卡、密碼後，即基於詐欺
    之犯意，於：(一)同年10月10日下午5時許，於網路「yohoo
    即時通」上與上網交友之張博能聊天後，訛稱要援交但必須
    先持提款卡前往自動櫃員機操作確認身分，張博能乃陷於錯
    誤而依其指示持提款卡前往自動櫃員機操作，致匯款新臺幣
    （下同）37,000元至丙○○上揭中國信託銀行帳戶中。(二)
    同年10月11日凌晨2時許，於網路「尋夢園」網頁上刊登交
    友訊息，甲○○上網後，一暱稱「佳穎」之女子佯以援交為
    由，要求甲○○前往自動櫃員機確認身分職業，致甲○○陷
    於錯誤，依指示前往自動櫃員機操作後轉帳29,123元至丙○○上揭兆豐銀行帳戶內。(三)同年10月12日下午1時許，一
    姓名年籍不詳自稱臺南市後甲國中老師之成年女子撥打電話
    予乙○○，先佯稱：乙○○之兒子許志豪下課後不知去向云
    云，嗣再由另一名不詳姓名年籍成年男子撥打電話向乙○○
    佯稱：其子許志豪在伊手中，要求乙○○匯款100,000元至
    丙○○上開新店郵局帳戶等語，乙○○因此陷於錯誤而匯款
    100,000元至丙○○上開新店郵局帳戶。嗣張博能、甲○○
    、乙○○發覺情況有異，始悉受騙，而報警循線查獲，惟所
    匯入前開帳戶內之款項均隨即遭提領一空。
二、案經臺北縣政府警察局新店分局報請臺灣臺北地方法院檢察
    署檢察官偵查起訴及移送併辦。
    理  由
一、上揭事實，業據被告丙○○於本院準備程序及審判期日供承
    不諱，並經證人即被害人張博能、甲○○、乙○○指訴綦詳
    （見原審卷第46至47頁、臺灣臺北地方法院檢察署95年度偵
    字第26053號偵查卷，下稱偵卷第12至13、14至15頁），並
    有臺灣郵政股份有限公司板橋郵局96年3月29日板營字第096
    0200697號函附00000000000000號帳戶之客戶基本資料及客
    戶歷史交易清單（原審卷第49至53頁）、兆豐銀行96年5月4
    日（96）兆銀新店字第53號函附00000000000號帳戶開戶資
    料及客戶存款資料明細表（原審卷第76至78頁）、中國信託
    銀行96年5月9日中信銀集作字第96503855號函附0000000000
    00號帳戶之開戶資料（原審卷第79至82）、中國信託銀行96
    年1月9日中信銀集作字第96220104號函附000000000000號帳
    戶歷史交易查詢（原審卷第39至44頁）、張博能中國信託自
    動提款機之客戶交易明細表（原審卷第104頁）、甲○○彰
    化銀行自動櫃員機交易明細表（偵卷第18頁）、乙○○郵政
    國內匯款單（偵卷第25頁）在卷可稽。又被告先後於警詢及
    原審準備程序中自承：於95年10月11日或95年11月12日或95
    年10月初等時間交付上開存摺予「小筑」之成年女子（偵卷
    第第9頁、臺中縣警察局清水分局卷第2頁、原審卷第14 頁
    ），先後不一，然依被告中國信託銀行帳戶於同年月10 日
    ，即有如上述張博能匯入之款項，是被告交付存摺之時間應
    在95年10月初之某日無誤。
二、雖被告前於警詢、偵查及原審矢口否認有何幫助詐欺犯行，
    辯稱：其為了辦理貸款，透過網路認識「小筑」，並聽信「
    小筑」為美化存摺內之資金往來，方將存摺、提款卡交付予
    「小筑」，告知密碼，事後曾向警方報案等語。然(1)依銀行
    貸款作業程序，向銀行貸款無論以物品擔保或以信用擔保，
    勢必提供相當之保證（如不動產、穩定工作之收入等等）供
    銀行評估其信用情形及核准貸予之款項，被告自承曾辦理信
    用卡、現金卡使用（見原審卷第13頁），顯見已有與銀行往
    來之經驗，對上開程序難謂不知，其既無提供任何信用資料
    給「小筑」，單憑存摺，如何整合信用、美化帳目，使銀行
    信其有資力？且被告對於「小筑」之真實姓名年籍均不清楚
    ，又未約定貸款之內容，僅泛稱「小筑」說貸到款項後會再
    與伊聯絡（見原審卷第100頁），則其如何能確保將會取回
    所交付之存摺、提款卡及取得所貸之款項？(2)一般申請金融
    機構帳戶只需提供身分證件、印章、填寫相關資料暨小額現
    金存入即可開戶，縱存摺、開戶印章遺失、密碼忘記，亦可
    憑個人身分證件辦理補發，此乃眾所周知之事，果如「小筑
    」欲將資金存入帳戶內以達美化之目的，則被告隨時可憑個
    人身分證件辦理補發而提領「小筑」所存入之資金，如此，
    「小筑」如何能藉被告交付存摺、提款卡及告知帳戶密碼之
    行為，以達避免被告將「小筑」為美化資金所存入被告帳戶
    之資金領走之目的。(3)衡諸常情，於金融機構開設帳戶，請
    領存摺、金融卡一事，係針對個人身分之社會信用而予以資
    金流通，具有強烈之屬人性，而金融帳戶為個人理財之工具
    ，申請開設金融帳戶並無任何特殊之限制，且一人得在不同
    之金融機構申請數個存款帳戶使用，此乃普遍週知之事。而
    詐騙集團以非本人帳戶供作詐財使用，經政府反覆宣導必須
    小心，亦經媒體廣泛報導，被告為成年人，有相當知識及社
    會經驗，上開提供帳戶予不明人士使用之情形，應可預見可
    能幫助他人從事財產犯罪，顯見其具有幫助他人犯罪之不確
    定故意甚明。(4)被告雖曾去警局報告，然被告係於95年10月
    16日向臺北縣政府警察局新店分局江陵派出所備案製作筆錄
    ，有其警詢筆錄可參（偵卷第6至11頁），已在上開被害人
    等遭詐騙並報案，前開帳戶均遭列為警示帳戶之後，是其事
    後向警局報案僅係用以卸責之行，不足為有利其之認定。綜
    上所述，被告有幫助「小筑」所屬詐騙集團利用其金融機構
    帳戶詐欺之不確定故意及行為甚明。是被告上開所辯，核係
    臨訟編造之詞，委無足採。應以其於本院審判期日所為自白
    ，核與事實相符。
三、論罪部分：
（一）按刑法上之幫助犯，係對於犯罪與正犯有共同之認識，而
      以幫助之意思，對於正犯資以助力，而未參與實施犯罪之
      行為者而言（最高法院75年度台上字第1509號、84年度台
      上字第5998、6475號、88年度台上字第1270號判決參照）
      。因此，如未參與實施犯罪構成要件之行為，且係出於幫
      助之意思提供助力，即屬幫助犯，而非共同正犯。
（二）核被告所為，係犯刑法第339條第1項詐欺取財罪之幫助犯
      ，爰依刑法第30條第2項之規定，按正犯之刑減輕之。被
      告所幫助之詐欺集團成員間，就上開詐欺犯行，有犯意聯
      絡及行為分擔，係共同正犯。被告係以一幫助詐欺取財行
      為，使詐欺集團成員得以分別詐騙張博能、甲○○、乙○○等人之財物，雖詐欺集團成員有數詐欺取財行為，惟被
      告提供帳戶之行為僅有一個，應僅論以一個幫助詐欺取財
      之行為，至於詐欺集團成員分別向不同人行騙，正犯之罪
      數並不影響被告行為之罪數，被告之行為仍應認僅有一個
      幫助詐欺取財之行為。又上開張博能被害部分雖未據起訴
      ，然被告既僅論以一個幫助詐欺取財罪，該部分事實即為
      起訴效力所及，自應併予審究。另臺灣臺中地方法院檢察
      署96年度偵字第7010號移送併辦即甲○○部分，與檢察官
      起訴之事實同一，自可併予審理。
四、原審認被告所犯罪證明確，予以論罪科刑，固非無見。惟查
    ：被告行為後，中華民國96年罪犯減刑條例業於同年7 月16
    日生效施行，被告所犯合於減刑規定，為原審判決時所未及
    審酌，尚有未洽。檢察官上訴，認原判決未及減刑，為有理
    由，自應由本院予以撤銷改判。爰審酌被告尚無不良素行，
    竟一次交付多本金融機構存摺帳戶供人犯罪，及其犯罪之動
    機、目的、手段、所生危害、犯後飾詞卸責，至本院始坦承
    將存摺等交付他人使用等一切情狀，量處如主文所示之刑，
    並諭知易科罰金之折算標準，並依法予以減刑後，再諭知易
    科罰金之折算標準。
據上論斷，應依刑事訴訟法第369條第1項前段、第364條、第299
條第1項前段、刑法第28條、第339條第1項、第30條、第41條第1
項前段、刑法施行法第1條之1第1項、第2項前段、中華民國96年
罪犯減刑條例第2條第1項第3款、第7條，判決如主文。
本案經檢察官覃正祥到庭執行職務。
中　　華　　民　　國　　96　　年　　10 　月　　 25　　日
                  刑事第二庭審判長法  官  呂丹玉
　　                              法  官  王詠寰
                          　　　　法　官  李麗玲
以上正本證明與原本無異。
不得上訴。
　                                書記官  廖婷璇
中　　華　　民　　國　　96　　年　　10　　月　　25　　日
附錄：本案論罪科刑法條全文
刑法第339條
意圖為自己或第三人不法之所有，以詐術使人將本人或第三人之
物交付者，處5年以下有期徒刑、拘役或科或併科1千元以下罰金
。
以前項方法得財產上不法之利益或使第三人得之者，亦同。
前二項之未遂犯罰之。
